【裁判字號】    92,勞上易,28
【裁判日期】    920827
【裁判案由】    給付退休金
【裁判全文】
臺灣高等法院高雄分院民事判決  九十二年度勞上易字第二八號
      上  訴  人  台灣塑膠工業股份有限公司
      法定代理人  乙○○
      訴訟代理人  戊○○
      被 上訴 人  甲○○
                  丁○○
                  壬○○
                  丙○○
                  辛○○
                  庚○○
                  己○○
                  癸○○
      共      同
      訴訟代理人  陳三兒律師
      複 代理 人  陳惠美律師
右當事人間請求給付退休金事件，上訴人對於中華民國九十二年五月十四日臺灣高雄
地方法院九十二年度勞訴字第三一號第一審判決提起上訴，本院判決如左：
    主    文
上訴駁回。
第二審訴訟費用由上訴人負擔。
    事實及理由
一、被上訴人主張：被上訴人甲○○、丁○○、壬○○、丙○○、辛○○、庚○○、
    己○○、癸○○等人均係曾受僱於上訴人之退休員工，其到職日期、退休日期詳
    如附表所示。詎上訴人於核發被上訴人退休金時，均未將被上訴人任職期間每月
    固定領取之夜點費列入平均工資計算，以致短少給付被上訴人如附表所示之退休
    金，爰依退休金給付請求權，求為判決：上訴人應分別給付被上訴人如附表所示
    之金額，及自被上訴人各退休日之次月起即甲○○自民國九十一年八月二十五日
    起、丁○○自九十一年六月二十一日起、壬○○自九十一年十二月二十五日起、
    丙○○自九十二年二月三日起、辛○○自九十一年十二月十一日起、庚○○自九
    十一年十二月二十四日起、己○○自九十一年十月二十一日、癸○○自九十年四
    月二十八日起，均至清償日止，按週年利率百分之五計算之利息，並願供擔保請
    准宣告假執行等語。原審判決被上訴人全部勝訴，被上訴人於本院聲明：駁回上
    訴。
二、上訴人則以：夜點費因無對價關係，並非工作所得之報酬，更非經常性給與，僅
    屬上訴人慰勞被上訴人之辛勞所給予之福利、恩惠，與工資性質不同，自不得計
    入平均工資核算退休金等語，資為抗辯。並於本院聲明：(一)原判決廢棄。(二)被上
    訴人在第一審之訴及其假執行之聲請均駁回。
三、被上訴人主張渠等均係曾受僱於上訴人之退休員工，其到職日期、退休日期詳如
    附表所示，及上訴人於核發渠等退休金時，均未將渠等任職期間每月固定領取之
    夜點費列入平均工資計算之事實，為上訴人所不爭，堪信為真。茲上訴人對於被
    上訴人主張系爭夜點費如計入平均工資核算被上訴人之退休金，上訴人分別短少
    給付如附表所示之退休金，雖亦不爭執，惟以系爭夜點費之給付不具經常性，亦
    無對價性，不應列入平均工資計算以核發退休金等語置辯。是兩造之爭點，為系
    爭夜點費是否屬工資之一部分，而應列入平均工資計算以核發退休金一節。
四、經查：
  (一)按勞動基準法係於七十三年七月三十日施行，同年八月一日生效，依該法第八十
    四條之二規定：「勞工工作年資自受僱之日起算，適用本法前之工作年資，其資
    遣費及退休金給與標準，依其當時應適用之法令規定計算；當時無法令可資適用
    者，依各該事業單位自訂之規定或勞雇雙方之協商計算之。適用本法後之工作年
    資，其資遣費及退休金給與標準，依第十七條及第五十五條規定計算。」查上訴
    人從事塑膠工業，被上訴人均於該法施行前受僱於上訴人，而於該法施行後退休
    ，該上訴人之工廠及被上訴人分屬於工廠法施行細則所稱之工廠、工人，則被上
    訴人於勞動基準法施行前之年資及退休金之給與，自應適用臺灣省工廠工人退休
    規則；自勞動基準法施行後始適用勞動基準法之規定。故有關工資、平均工資之
    認定，勞動基準法施行前部分，依臺灣省工廠工人退休規則第十條第二項規定，
    應依工廠法施行細則第四條規定。而勞動基準法施行後，則應適用勞動基準法第
    二條第三、四款之規定。
  (二)次按工廠法施行細則第四條規定：「本法所稱工資係指工人因工作而獲得之報酬
    。不論以工資、薪金、津貼、獎金或其他任何名義按計時、計日、計月、計件給
    與者均屬之。」，則凡因工作獲得之報酬均應列入工資，計算平均工資。而勞動
    基準法第二條第三款則規定「工資：謂勞工因工作而獲得之報酬，包括工資、薪
    金及按計時、計日、計月、計件以現金或實物等方式給付之獎金、津貼及其他任
    何名義之經常性給與均屬之。」，則所謂工資，係指勞工因提供勞務所得之報酬
    即勞務對價，故於決定某項給付是否為工資時，應以該給付是否構成勞務之對價
    決定之。至於獎金、津貼或其他任何名義之經常性給與等，均為工資之例示規定
    ，即立法者以此一概括規定之形式，總括其餘可能的工資型態。是「經常性給與
    」屬工資常見之特徵，並非工資之本質，上開第二條第三款既規定「經常性給與
    」為工資之立法目的，顯係當任何其他名義之給付，無法判定是否構成工資時，
    即應依該給付是否屬經常性給與作為認定之標準，以避免事業主為規避將來應給
    付之資遣費或退休金數額，而故意將工資改列為其他名義支付。則倘企業主對勞
    方之財務給付，係屬勞方因工作所得之報酬時，即可認定為工資，別無探求該給
    付是否係經常性給與之必要。又給付是否為勞務之對價，應具體判斷，不受形式
    上所使用名稱之影響，是勞動基準法施行細則第十條第九款雖將「夜點費」排除
    於勞動基準法第二條第三款所稱之其他任何名義之經常性給與之外，仍應具體探
    究本件所謂夜點費之性質，以認定應否屬於工資之範疇。
  (三)查系爭夜點費之名稱原為夜勤津貼，上訴人因七十三年勞動基準法之施行，配合
    施行細則規定之名詞而更名為夜點費，為兩造所不爭。又上訴人因從事塑膠工業
    ，其工廠為充分利用機器一貫作業，必須二十四小時全天候、連續性機器現場作
    業，其員工作業方式即採二十四小時三班輪流制，其中下午四時至凌晨零時為中
    班，凌晨零時至上午八時為夜班，被上訴人均須輪值中、夜班而均可領取夜勤津
    貼之給付，且上訴人之三班制，係每日分早、中、夜班，每月列印輪班人員排班
    表依序輪換，員工因排班輪值之故，三班制之員工，每月均可獲得夜勤津貼即夜
    點費之給付，為上訴人所是認。是依上訴人之營業性質，輪流於夜間工作乃該公
    司內三班制員工一貫性、常態性之工作型態，尚與一般公司行號為應付臨時性之
    業務需求偶而為之者有間。故審酌系爭夜點費之核發情形，既係輪值中、夜班之
    員工始得領取，而輪值中、夜班又已成為固定之工作制度，此種因特殊工作條件
    而對勞工所增加提出之現金給付，其本質應係該值班時段之勞務對價，即系爭夜
    點費已成為兩造間因特定工作條件，形成為固定常態工作中可取得之給與，為勞
    工因經常性提供勞務所得之報酬，即具有「勞務對價」之性質，應屬工資無訛。
    且系爭夜點費之核發，係依強制輪班之標準計算，即係輪值中、夜班之人員，須
    依上訴人排定之輪班表輪值，並無自行選擇之權利，顯見該夜點費之給與，係上
    訴人固有之制度，不僅夜點費之發給已制度化，在時間上、發生次數上，亦均具
    有經常性，且該夜點費之給付方式、數額、給付時間並為勞資雙方所得預期，足
    認該夜點費係屬經常性給與無訛。
  (四)上訴人雖辯以：資方給付夜點費之金額，不因勞工經驗、學歷、智力、技能、勞
    心度、勞力度、年資、級職不同而有高低，且三班制之員工既係固定輪值，資方
    並未因勞工之夜間輪班工作較辛苦，而多獲取勞務給付，故夜點費僅屬津貼性質
    ，係資方為體恤勞工於夜間工作而為福利性、恩惠性之給與，並非具有勞務對價
    性之工資云云。然查，工資報酬中某些項目如伙食津貼、交通津貼等，亦不因經
    驗、學歷、智力、技能、勞心度、勞力度、年資、級職不同而有不同，均係給予
    相同數額，即係採取一致性之給付。從而，上訴人以系爭夜點費僅屬津貼性質，
    係任意性、恩惠  性之給與，不具勞務對價性，自無可採。
  (五)上訴人另辯以：勞動基準法施行細則第十條第九款已將夜點費排除於經常性給與
    之外云云。惟所謂「經常性給與」，應係在某一相當時間內，於一般情況均可得
    到之給與，非偶發性或不確定性之給與，亦即在相當之期間，依固定之工作條件
    ，即可取得之給與而言。查勞動基準法施行細則第十條第九款雖將「差旅費、差
    旅津貼、交際費、夜點費及誤餐費等」排除於同法第二條第三款所稱之其他任何
    名義之經常性給與以外，然該條款規定之差旅費及交際費，因屬不確定事項之支
    出，故可認並非經常性之給與，至於夜點費部分，勞基法施行細則未表明係「偶
    發性」之給與，然由該條款將夜點費與誤餐費同列，而誤餐費既屬恩惠性及偶發
    性之給與性質，則該條款所稱夜點費應與誤餐費同一性質，係屬資方為體恤勞工
    於夜間工作而給與之夜間點心費，或勞工因執行職務延誤正常用餐時間，另外給
    與之餐費，較符該條款規定之意旨。而系爭夜點費之名稱雖與該條款所稱之夜點
    費名稱相同，但系爭夜點費係由夜勤津貼變更名義而來，其變更原因係因勞動基
    準法之施行，是夜勤津貼之本意係因夜間執勤而給與之津貼，且在夜間執勤服勞
    務既已成為固定工作型態，該夜點費即非屬偶發性及不確定性之給與，應具有經
    常性給與之性質，自非勞動基準法施行細則第十條第九款所稱之夜點費，僅屬名
    稱上相同而已。從而，系爭夜點費仍應計入工資之範圍，上訴人據此項勞動基準
    法施行細則規定而為抗辯，委無可採。
  (六)上訴人另辯以：輪班人員之排班，係伊管理上所必要，僅輪值中班及夜班之勞工
    ，才能領取夜點費，且每月所領之夜點費亦不一樣，又因請公假、休假、產假、
    事假、病假等因素，自可更換排班，非全無自行選擇之機會，抗辯系爭夜點費不
    具經常性等語。惟依上訴人工廠全天候二十四小時連續作業之營業性質，其員工
    必須輪班工作乃固定無法變動之制度，已如前述，則各員工輪值中、夜班之機率
    相等，僅各員工輪班日期、時段之變動而已，不論每日輪值中、夜班之員工為何
    人，上訴人均須按日支付輪值員工夜點費，自屬經常性之給與。又系爭夜點費雖
    僅於員工輪值中、夜班時方為給付，而與基本薪津於例假、休假及特別休假照給
    之情形有別，然系爭夜點費既具經常性及勞務對價關係而應列入工資，則此亦僅
    係給付之方式有所不同而已。是勞資雙方先約定基本薪津，於輪值夜班時另依值
    班次數再發給工作報酬，二者合而成為員工之每月工資，並無不合。又被上訴人
    每月所領之夜點費金額不一，乃因系爭夜點費之給與，係按輪值中班一百八十元
    、輪值夜班三百六十元計算及被上訴人每月排班時點之不同使然；又系爭夜點費
    既具勞務對價性，則勞工因公假、休假、產假、事假或病假等不確定因素而更換
    排班，致不能領取夜點費，自屬當然，上訴人執此抗辯系爭夜點費不具經常性，
    自不足取。
  (七)上訴人雖又引原審法院九十二年度鳳簡字第二三０號民事判決認定南亞塑膠工業
    股份有限公司發給勞工之夜點費，非屬工資為據，惟該判決並無法律上之拘束力
    ，上訴人執而抗辯，亦無足採。
五、綜上所述，系爭夜點費係被上訴人因工作而獲得之報酬，具勞務對價性，且屬上
    訴人對被上訴人之經常性給與，為工資之一部分，應計入平均工資核發退休金，
    堪予認定。又系爭夜點費如計入平均工資核算被上訴人之退休金，上訴人分別短
    少給付如附表所示之退休金，為上訴人所不爭，且按「雇主應給付之勞工退休金
    應自勞工退休之日起三十日內給付之」，勞動基準法施行細則第二十九條第一項
    定有明文。本件被上訴人分別於如附表所示之退休日期退休，上訴人本應分別於
    九十一年七月二十四日前、九十一年六月二十日前、九十一年十二月二十四日前
    、九十二年二月二日前、九十一年十二月十日前、九十一年十二月二十三日前、
    九十一年十月二十日前、九十年四月二十七日前給付被上訴人甲○○、丁○○、
    壬○○、丙○○、辛○○、庚○○、己○○、癸○○等人如附表所示短少之退休
    金，而竟未給付，則被上訴人甲○○、丁○○、壬○○、丙○○、辛○○、庚○
    ○、己○○、癸○○等人自得分別請求自九十一年八月二十五日、九十一年六月
    二十一日、九十一年十二月二十五日、九十二年二月三日、九十一年十二月十一
    日、九十一年十二月二十四日、九十一年十月二十一日、九十年四月二十八日起
    ，均至清償日止，按法定利率加計之遲延利息。從而，被上訴人依勞動基準法有
    關退休金之規定，請求上訴人分別給付如附表所示短少之退休金，及其遲延利息
    ，即屬正當，應予准許。原審因而為被上訴人勝訴之判決，並為假執行之宣告，
    並無不合，上訴意旨指摘原判決不當，求予廢棄改判，為無理由，應予駁回。
六、本件事實已臻明確，兩造其他攻擊防禦方法及證據，毋庸逐一詳述，附此敘明。
七、據上論結，本件上訴為無理由，依民事訴訟法第四百四十九條第一項、第七十八
    條，判決如主文。
中      華      民      國     九十二    年      八      月  二十七     日
                                      臺灣高等法院高雄分院勞工法庭
~B1審判長法官  張國彬
~B2      法官  鄭月霞
~B3      法官  徐文祥
右為正本係照原本作成。
本件不得上訴。
中      華      民      國     九十二    年      八      月  二十七     日
~B1法院書記官  黃一秋


司法院資訊處製作；財團法人民間司法改革基金會備份。
